最高法院刑事判決　　　　　　九十四年度台上字第四六五七號
　　上　訴　人　乙○○
　　自訴代理人　蘇顯騰律師
　　被　　　告　甲○○
上列上訴人因自訴被告偽造文書案件，不服台灣高等法院中華民
國九十二年十月十六日第二審更審判決（九十一年度重上更(四)字
第一四八號，自訴案號：台灣台北地方法院八十四年度自字第四
二四、四二五號），提起上訴，本院判決如下：
    主  文
原判決撤銷，發回台灣高等法院。
    理  由
本件原判決係以上訴人乙○○於第一審自訴意旨略稱：大班西餅
食品有限公司（下稱大班公司）於民國八十一年四月十五日設立
登記時，資本總額僅新台幣（下同）五百萬元，董事一人即被告
甲○○之父陳添助，被告為實際執行業務之人，八十一年十二月
三十日，大班公司資本總額增加為一千五百萬元。八十三年四月
間，上訴人向被告買受該公司在台北地區之乳品行銷設備及公司
股權，其中包括大班公司全部股權、全部資產設備及部分登記於
代統企業股份有限公司（下稱代統公司）名下之車輛、設備等，
同年五月二十三日原大班公司全部股權即因上述買賣而全部移轉
並變更登記予上訴人及其指定之股東，即上訴人之妹婿林輝源、
胞妹葉香君、葉美伶及前妻蔡幸茹，此時資本額為一千五百萬元
，上訴人為董事長。詎被告利用辦理上開變更登記，持有上訴人
及上開股東新刻印鑑章未還之機會，竟於同年七月二十六日未經
股東會同意，偽造上訴人及林輝源、葉香君、葉美伶、蔡幸茹等
人之署押，盜用渠等印鑑章，偽造股東會議紀錄、股東同意書、
變更登記申請書、修正之章程、繳款證明、會計師查核報告書、
公司登記卡、變更登記事項卡，並持向主管機關辦理變更登記，
增資為資本總額三千萬元及虛列被告出資一千五百萬元成為股東
，更於同年八月三十日擅自變更其為大班公司之董事，使公務員
登載不實事項於職務上所掌之公文書，並於同年七月二十六日申
辦增資登記時，盜刻上訴人印章據以偽填申請書等文件，申辦上
訴人董事印鑑章變更登記。因認被告牽連涉犯刑法第二百十七條
、第二百十六條、第二百十條之行使偽造私文書及第二百十四條
之使公務員登載不實罪嫌。經審理結果，認為不能證明被告犯罪
，因而維持第一審所為被告無罪之判決，駁回上訴人在第二審之
上訴。固非無見。
惟查：(一)、原判決於理由內先係以大班公司於八十三年七月十二
日，曾檢附上訴人、林輝源、葉香君、葉美伶、蔡幸茹等股東同
意書、公司章程、廖森木會計師之查核報告書、增資股東繳納股
款明細表、試算表、資產負債表、銀行存款及定期存款明細表、
台北市第三信用合作社（已改為誠泰商業銀行）戶名大班公司之
活期存款存摺，並繳銷原申領之經濟部公司執照，向台北市政府
建設局申請辦理資本總額增加為三千萬元、修改章程及上訴人印
鑑變更之變更登記，嗣經台北市政府建設局於同年月二十六日函
准變更登記在案，有該登記卷足憑，因認上訴人此部分指訴為可
採。亦即認大班公司係於該次申請獲准變更登記，增列被告為該
大班公司股東，其出資額為一千五百萬元（見原判決第四、五頁
）。然嗣又以上訴人簽發購買大班公司股權之十張支票，自八十
三年八月十日起分別退票，證人廖森木及黃忠恕均證稱上訴人因
退票，被告乃要求辦理變更負責人，因認上訴人於支票退票後，
同意辦理增資，使被告為大班公司股東，並再任負責人，要於常
情無違，而為有利於被告之認定（見原判決第七、八頁）。則原
判決理由一方面認大班公司增資並增列被告為該公司股東，係於
八十三年七月間已辦妥登記，嗣又謂上訴人所以同意增資加列被
告為大班公司股東，甚至再任該公司負責人，係因上訴人簽發購
買大班公司股權之支票於八十三年八月十日分別退票所致，此項
理由之論斷不無前後矛盾，自屬判決違背法令。再原判決理由以
大班公司係於八十三年六月三十日，由上訴人自行至台北市第三
信用合作社南京東路分社（嗣改為誠泰商業銀行南京東路分行）
，以現金一千五百萬元開設活期存款帳戶，取得存款存摺影本供
作繳款證明之用，並於同年七月十二日持向台北市政府建設局申
請辦理資本總額增加為三千萬元，經該局於同年月二十六日准予
變更登記等情，已經被告陳述甚詳，復有誠泰商業銀行南京東路
分行復函可稽，乃認上訴人如未同意被告加入大班公司為股東並
兼任董事負責人，何以會將所保管變更前之大班公司經濟部公司
執照、台北市政府營利事業登記證，及其提供現金一千五百萬元
設立帳戶所取得之存款存摺，供被告持往繳銷並辦理變更登記？
復謂上訴人前往台北市第三信用合作社設立帳戶供被告存入增資
股款之日期，均在八十三年六月二十九日或同年月三十日；會計
師廖森木簽證之大班公司查核報告書亦係於同年七月一日製作，
足見雙方就被告加入公司為股東，公司增資一千五百萬元由被告
認股繳款之協議，係早在雙方於八十三年七月下旬交惡之前即已
約定等語（見原判決第十一頁、第十四頁）。此無罪理由之論敘
亦與原判決前述論斷，認上訴人所以同意增資加列被告為大班公
司股東，甚至再任該公司負責人，乃係因渠簽發購買大班公司股
權之支票於八十三年八月十日分別退票所致，兩相齟齬，同有理
由矛盾之違誤。(二)、原判決理由係以上訴人所舉證人張文英、許
盛欽於偵查中證稱黃忠恕於八十三年八月十二日早上八時至下午
六時，均在大班公司內湖文德營業所，不可能在大班公司會客室
等語，核與另證人沈文科於偵查中結稱八十三年八月十二日當天
在內湖文德營業所未看到黃忠恕，亦未見到上訴人等語，顯然不
符，乃認黃忠恕、羅賢貞與廖森木於偵查中所為供證可以採信，
而為有利於被告之認定。然沈文科於偵查中證稱八十三年八月十
二日當天伊未看到上訴人，有看到黃忠恕，因黃某係公司經理，
那天係颱風過後一、二天，伊與另外六人至文德營業所，當時黃
忠恕未在文德營業所等語，渠對於八十三年八月十二日當天黃忠
恕有否至內湖文德營業所，先謂有看見黃某，嗣又表示黃某未至
該處，所供先後不一，模稜兩可（見一二八六號偵卷第七十四頁
正、背面）。究竟實情如何？原審對此未加查明釐清，乃於判決
遽認張文英、許盛欽二人偵查中之供證與沈文科所證不符，應以
黃忠恕、羅賢貞與廖森木有利被告之證述為可採，尚嫌速斷。(三)
、原判決理由係以大班公司原由被告之父擔任負責人，被告本非
該公司股東，僅為名義上之總經理，被告既已將大班公司股權全
部轉讓予上訴人及其親屬，上訴人何可能願將該公司之公司章及
新股東印章交予被告保管？因認上訴人指稱大班公司新股東之印
章，包括伊之印章於辦理股權變更後，均由被告保管等語，與常
情有違，而不予採信（見原判決第十三頁）。然據證人即受大班
公司委任，代為辦理該公司登記及變更登記申請事項之會計師廖
森木於偵查中到庭證稱大班公司自設立登記，乃至嗣後變更負責
人為上訴人、增列被告為股東及變更負責人為被告之登記申請，
均由伊代為辦理，且均係被告告訴伊要辦理變更後，伊將申請文
件交予被告，於蓋妥股東章後，再交伊辦理，在辦理過程中並未
見過上訴人，最後一次變更負責人為被告，亦係被告告訴伊的，
之前變更事項可能係被告之會計或秘書告訴伊內容等語，渠嗣於
第一審調查時，亦為相同供證（見同上偵卷第二十八頁背面至第
三十頁，一審四二三號第一卷第二六四頁背面、第二六五頁）。
則原判決上開論斷理由所謂被告既已將大班公司股權讓與上訴人
及其親屬，上訴人不可能將該公司章及新股東印章交被告保管等
語倘屬無訛，同理，該公司嗣後果確有增資、變更負責人而須辦
理變更登記必要，衡情當應由上訴人出面洽請廖森木為之，並由
廖某將相關文件交上訴人蓋章始符常理，何以竟由被告出面囑廖
某辦理，並向廖某拿取申請變更文件蓋章？實不無疑竇。是原判
決以上情為由不採上訴人此部分指訴，所持理由之論斷要與廖森
木上開供證不儘相符，亦有證據上理由矛盾之違法。是上訴意旨
執以指摘原判決違背法令，尚非全無理由，應認原判決仍有撤銷
發回更審之原因。被告被訴牽連犯使公務員登載不實罪部分，基
於審判不可分原則，應併予發回。
據上論結，應依刑事訴訟法第三百九十七條、第四百零一條，判
決如主文。
中　　華　　民　　國　九十四　年　　八　　月　二十五　日
                      最高法院刑事第九庭
                          審判長法官  張　淳　淙
                                法官  張　春　福
                                法官  呂　丹　玉
                                法官  洪　昌　宏
                                法官  韓　金　秀
      本件正本證明與原本無異
                                      書  記  官
中　　華　　民　　國　九十四　年　　八　　月　三十一　日
                                                      Ｌ
